ACORDAO-COMPLETO-2532349

ACÓRDÃO 1920/2022 ATA 12/2022 - SEGUNDA CÂMARA

VISTOS, relatados e discutidos estes autos em que se aprecia recurso de reconsideração interposto por Marilene Campêlo Nogueira contra o Acórdão 7978/2021-TCU-Segunda Câmara, por meio do qual o Tribunal julgou irregulares suas contas, imputando-lhe débito e aplicando-lhe multa;
ACORDAM os Ministros do Tribunal de Contas da União, reunidos em Sessão da Segunda Câmara, diante das razões expostas pelo Relator, em:
9.1. com fundamento nos arts. 32, inciso I, e 33, da Lei 8.443/1992, conhecer e negar provimento ao recurso de reconsideração;
9.2. remeter cópia deste acórdão à recorrente.

Recurso de reconsideração interposto contra decisão que julgou irregulares as contas da recorrente, com condenação em débito e multa.

Segunda Câmara

Município de Aracoiaba/CE; Fundo Nacional de Desenvolvimento da Educação (FNDE).

3. Recorrente: Marilene Campêlo Nogueira (XXX.730.223-XX).

13.1. Ministros presentes: Augusto Nardes (na Presidência), Bruno Dantas (Relator) e Antonio Anastasia.
13.2. Ministro-Substituto convocado: Marcos Bemquerer Costa.

ACORDAO-COMPLETO-2545837

Acórdão 4118/2022 - Segunda Câmara

BRUNO DANTAS

Ministro-Substituto André Luís de Carvalho.

Cuidam os autos de recurso de reconsideração interposto por Marilene Campelo Nogueira (peças 66 a 68) contra o Acórdão 7978/2021-TCU-Segunda Câmara.
A deliberação recorrida apresentou o seguinte teor:
"9.1. rejeitar as alegações de defesa apresentadas por Marilene Campelo Nogueira;
9.2. julgar irregulares as contas de Marilene Campelo Nogueira, nos termos dos arts. 1º, I, 16, III, 'b' e 'c', 19, caput, e 23, inciso III, da Lei 8.443, de 1992, para condená-la ao pagamento do correspondente débito, com a fixação do prazo de 15 (quinze) dias contados da notificação, para comprovar, perante o Tribunal, nos termos do art. 214, III, 'a', do RITCU, o recolhimento da referida dívida em favor do Fundo Nacional de Desenvolvimento da Educação, com a atualização monetária e os juros de mora calculados desde a data informada até o efetivo recolhimento, na forma da legislação em vigor, sob as seguintes condições:
	Data da Ocorrência
	Valor Original (em R$) 

	2/7/2012
	3.442,00

	2/8/2012
	29.930,23

	5/9/2012
	29.930,23

	2/10/2012
	8.443,34

	2/10/2012
	21.486,89

	5/11/2012
	29.930,23

	4/12/2012
	29.930,23

9.3 aplicar em desfavor de Marilene Campelo Nogueira a multa prevista no art. 57 da Lei 8.443, de 1992, sob o valor de R$ 60.000,00 (sessenta mil reais) , fixando-lhe o prazo de 15 (quinze) dias, contados da notificação, para que comprove, perante o Tribunal, nos termos do art. 214, III, 'a', do RITCU, o recolhimento das referidas dívidas ao Tesouro Nacional, com a devida atualização monetária, na forma da legislação em vigor;
9.4. autorizar, caso requerido, nos termos do art. 26 da Lei 8.443, de 1992, e do art. 217 do RITCU, o parcelamento das dívidas fixadas por este Acórdão em até 36 (trinta e seis) parcelas mensais e sucessivas, com a devida atualização monetária e os correspondentes acréscimos legais, esclarecendo à responsável que a falta de pagamento de qualquer parcela importará no vencimento antecipado do saldo devedor, nos termos do art. 217, § 2º, do RITCU, sem prejuízo das demais medidas legais;
9.5. autorizar, desde logo, a cobrança judicial das dívidas fixadas por este Acórdão, nos termos do art. 28, inciso II, da Lei 8.443, de 1992, com o eventual pedido cumulativo, se for o caso, de condenação por improbidade administrativa, diante do não atendimento à notificação; informando nesse ponto que, como a malsinada irregularidade configuraria a eventual conduta dolosa no sentido de efetivamente assumir o risco de facilitar, permitir ou concorrer para que pessoa física ou jurídica privada incorpore ou utilize rendas, verbas ou valores integrantes do acervo patrimonial da administração pública, sem a observância das formalidades legais ou regulamentares aplicáveis, resultando no eventual ilícito doloso de improbidade administrativa causador do aludido prejuízo ao erário, nos termos, por exemplo, do art. 10, I e II, da Lei 8.429, de 1992, a eventual prescrição da ação de ressarcimento ao erário não subsistiria, estando esse entendimento em plena consonância com a jurisprudência fixada pelo STF no bojo do RE 852.475-SP, com o trânsito em julgado a partir de 6/12/2019, diante da Tese de Repercussão Geral 897; e
9.6. enviar a cópia do presente Acórdão, com o Relatório e a Proposta de Deliberação, à Procuradoria da República no Estado do Ceará, nos termos do art. 16, § 3º, da Lei 8.443, de 1992, para o ajuizamento das ações civis e penais cabíveis."
Admitido o processamento do recurso, porquanto preenchidos os requisitos previstos nos arts. 32, inciso I, e 33, da Lei 8.443/1992, conferi efeito suspensivo aos itens 9.1, 9.2, 9.3 e 9.5 do acórdão recorrido (peça 74) .
Instruído o presente feito, faço reproduzir, com os ajustes que julgo pertinentes, o exame técnico e o encaminhamento oferecidos pela Secretaria de Recursos deste Tribunal (peça 82) , que contou com a anuência do corpo diretivo da unidade (peça 83) e do Ministério Público junto ao TCU (peça 84) :
"HISTÓRICO
2. O presente processo cuida de Tomada de Contas Especial (TCE) instaurada pelo Fundo Nacional de Desenvolvimento da Educação (FNDE) , em desfavor da ex-prefeita Marilene Campêlo Nogueira (gestões 2005-2008 e 2009-2012) , em razão da não-comprovação da boa e regular aplicação dos recursos federais repassados ao Município de Araçoiaba/CE, por força do Programa Nacional de Apoio ao Transporte Escolar (Pnate) , exercício de 2012. A prestação de contas foi encaminhada em 30/4/2013 (peça 12) .
3. Para a execução do mencionado programa, o FNDE repassou ao mencionado município, no exercício de 2012, importâncias que totalizaram o valor de R$ 269.372,08 (peças 4 e 5) .
4. O fundamento para a instauração da TCE foi a não-aplicação de parte dos recursos no mercado financeiro, além das seguintes irregularidades constatadas pela Controladoria-Geral da União (CGU) , conforme Relatório de Fiscalização 38.010, de 4/3/2013 (38º Sorteio) : descumprimento contratual com prejuízo de R$ 71.745,80, e subcontratação total do contrato de transporte escolar da rede ensino básico do Município de Araçoiaba/CE, exercício de 2012 (peças 6 e 31) .
5. Em 25/11/2016, em razão das irregularidades apontadas pela CGU, a prestação de contas foi enviada à área técnica para verificação (peça 14) .
6. Em 5/12/2016, mediante Parecer 2496/2016/COATE/CGAME/DIRAE, conclui-se pela não-aprovação das contas, quanto ao aspecto da execução física, e pelo seu encaminhamento para a análise financeira (peça 13, p. 3) .
7. Em 6/1/2017, foi enviado o Ofício 30364/2016/DAESP/COPRA/CGCAO/CIFIN-FNDE à responsável, para adoção de providências ou devolução dos recursos (peça 15) .
8. Em 3/5/2018, por meio do Relatório de TCE 88/2018-DIREC/COTCE/CGCAP/DIFIN-FNDE/MEC, conclui-se que foi apurado dano ao Erário no valor original de R$ 154.679,05 (peça 32) .
9. Mediante o Parecer 2252/2018/DIPLA/COPAC/AUDIT, de 10/5/2018, os autos foram enviados à CGU (peça 30) .
10. Em 3/7/2019, a Controladoria-Geral da União (CGU) expediu o Relatório de Auditoria 720/2019 e os respectivos Certificado de Auditoria e Parecer do Dirigente do Órgão de Controle Interno (peças 33-35) , todos pela irregularidade das contas, em consonância com as informações contidas no Relatório do Tomador de Contas (peça 32) . Em 11/7/2019, foi proferido o Pronunciamento Ministerial atestando o conhecimento das irregularidades (peça 36) .
11. Após regular citação, a responsável apresentou defesa (peças 43-44) . Mediante o Acórdão 7978/2021-TCU-Segunda Câmara, na forma transcrita na seção 'Introdução' (peça 53) , o TCU julgou as presentes contas irregulares com aplicação de débito e multa.
12. Inconformada, Marilene Campêlo Nogueira interpôs recurso de reconsideração (peças 66-68) , que será analisado a seguir.
EXAME DE ADMISSIBILIDADE
13. Reitera-se o exame preliminar de admissibilidade (peças 70-71) , ratificado pelo relator, Ministro Bruno Dantas (peça 74) , que concluiu pelo conhecimento do recurso e conferiu efeito suspensivo aos itens 9.1, 9.2, 9.3 e 9.5 do acórdão recorrido, nos termos propostos pela Secretaria de Recursos (Serur) .
EXAME DE MÉRITO                                                                                                                                   
14. Delimitação
14.1. Constitui objeto do presente recurso verificar:
a) em preliminar, a ocorrência da prescrição e a ilegitimidade passiva da recorrente, em razão da descentralização administrativa; e
b) no mérito, a regularidade da subcontratação total do contrato de transporte escolar da rede de ensino básico do Município de Araçoiaba/CE, no exercício de 2012, com recursos do Pnate.
15. Da prescrição
15.1. Embora a recorrente não tenha apresentado qualquer alegação a respeito, a análise acerca de eventual prescrição se torna necessária, em razão do recente julgamento, pelo Supremo Tribunal Federal (STF) , do RE 636.886 (Tema 899 da repercussão geral) .
15.2. Nesse ponto, é importante mencionar que, nos processos de controle externo, matéria de ordem pública pode ser revista de ofício ou mediante provocação da parte por simples petição, independentemente de recurso (Acórdão 1160/2015-TCU-Plenário, relator Ministro Augusto Nardes) . De mesmo modo, ressalta-se que questões de ordem pública autorizam o órgão ad quem a julgar fora do que consta nas razões ou contrarrazões do recurso (Acórdão 690/2010-TCU-Plenário, relator Ministro Augusto Nardes) .
15.3. No exame da prescrição, a Secretaria de Recursos (Serur) tem adotado os entendimentos detalhados na peça 81 que contém estudo e pronunciamentos anteriores da secretaria sobre o tema. Nessas manifestações estão desenvolvidas as seguintes premissas, que serão utilizadas no presente exame:
a)  ao julgar o RE 636.886, o STF conferiu nova interpretação ao art. 37, § 5º, da Constituição Federal, fixando a tese de que 'é prescritível a pretensão de ressarcimento ao Erário fundada em decisão de Tribunal de Contas';
b)  as pretensões punitiva e de ressarcimento devem observar o mesmo regime na atividade de controle externo, dado o objetivo comum da prescrição, de fixar prazo para o Tribunal de Contas agir, para caracterizar o ilícito, identificar seu autor, dimensionar as consequências da conduta e impor as consequências legais, independentemente de tais consequências terem natureza punitiva ou ressarcitória; e
c)  até que sobrevenha norma específica, entende-se que a prescrição das pretensões punitiva e de ressarcimento, no processo de controle externo, deve observar o regime da Lei 9.873/1999, na linha dos recentes pronunciamentos do STF a respeito. Assim, sem prejuízo de se realizar o exame da prescrição também segundo o prazo decenal previsto no Código Civil, o critério adotado, na formulação da proposta de encaminhamento, será o da Lei 9.873/1999.
15.4. Para análise da prescrição, impende registrar que, no caso vertente, deve ser considerado como termo inicial para a contagem do prazo prescricional, independentemente do regime adotado, Acórdão 1441/2016-TCU-Plenário ou a Lei 9.873/1999, a data da tempestiva apresentação da prestação de contas, ou seja, 30/4/2013 (peça 12) .
15.5. Nos presentes autos, percebe-se claramente a inocorrência da prescrição pelos critérios definidos no Acórdão 1441/2016-TCU-Plenário, uma vez que transcorreu menos de dez anos entre a apresentação da prestação de contas e a prolação do acórdão condenatório, em 25/5/2021 (peça 53) . Entre essas datas, importante mencionar que a citação da recorrente foi efetivada em outubro/2019 (peças 43 e 44) .
15.6. Pelas balizas estabelecidas pela Lei 9.873/1999, tem-se, também, a não-incidência da prescrição, uma vez que, entre o marco inicial e os atos processuais a seguir listados, não houve transcurso superior a cinco anos e o processo não ficou paralisado por mais de três anos, o que caracterizaria a prescrição intercorrente:
a) em 5/12/2016, data do Parecer 2496/2016/COATE/CGAME/DIRAE (peça 13, p. 3) ;
b) em 3/5/2018, data do Relatório de TCE 88/2018 - DIREC/COTCE/CGCAP/DIFIN-FNDE/MEC (peça 32) ;
c) em 3/7/2019, data do Relatório de Auditoria 720/2019 e os respectivos Certificado de Auditoria e Parecer do Dirigente do Órgão de Controle Interno (peça 32-34) ;
d) em 11/7/2019, data do Pronunciamento Ministerial atestando o conhecimento das irregularidades (peça 36) ;
e) em outubro/2019, data da citação (peças 43 e 44) ; e
f) em 25/5/2021, data da prolação do acórdão recorrido (peça 53) .
16. Das razões recursais
16.1. A recorrente afirma que, por força da Lei Municipal 861/2005 (peça 68) , a administração do município ocorria de forma descentralizada. Dessa forma, todos os atos referentes à administração e fiscalização dos recursos em análise ficavam a cargo da Secretaria de Educação, sendo o secretário responsável pela gerência de suas demandas (peça 66, p. 3) .
16.2. Destaca que a descentralização visava à repartição de competências de uma mesma pessoa jurídica e ao desempenho adequado e racional das funções públicas (peça 66, p. 3) .
16.3. Após comentários acerca da descentralização de poderes, a recorrente defende que não praticou a conduta inquinada, e acrescenta que aqueles que efetivamente praticaram os atos de gestão devem responder. Nesse sentido, aponta os Acórdão 7304/2013-TCU-Primeira Câmara, relator Ministro-Substituto Augusto Sherman Cavalcanti; e 563/2019-TCU-Segunda Câmara, revisor Ministro-Substituto Weder de Oliveira (peça 66, p. 4) .
16.4. Diante da descentralização, defende a ilegitimidade passiva da recorrente, razão pela qual deve ser excluída do processo (peça 66, p. 5) .
16.5. Em relação à subcontratação, transcreve o art. 72 da Lei 8.666/1993 e, na sequência, assevera que cabe à administração contratante definir os contornos da avença, inclusive a possibilidade de subcontratação, conforme suas necessidades, as características do mercado e a disponibilidade deste em relação ao objeto do certame (peça 66, p. 6-7) .
16.6. Defende que a subcontratação é perfeitamente legal, não obstante, na sua visão, não ser responsável nem pela licitação nem pelo contrato (peça 66, p. 7) .
16.7. Ressalta que o contrato foi devidamente cumprido e o objeto executado em sua integralidade, o que demonstra a legalidade do objeto.
16.8. Ao final, requer o reconhecimento de ilegitimidade passiva da recorrente, em razão da descentralização administrativa.
Análise
16.9. A descentralização administrativa, instrumentalizada via delegação de competência, por si só, não isenta o delegante de sua responsabilidade (v.g. Acórdão 2982/2021-TCU-Segunda Câmara, relator Ministro-Substituto Marcos Bemquerer; 7.680/2020-TCU-Primeira Câmara, relator Ministro-Substituto Weder de Oliveira; 1.407/2020-TCU-Primeira Câmara, relator Ministro Benjamin Zymler; e 5.801/2020-TCU-Primeira Câmara, relator Ministro Benjamin Zymler) .
16.10. A jurisprudência desta Corte é firme no sentido de considerar que a delegação de competência não implica delegação de responsabilidade, competindo ao delegante a fiscalização dos atos de seus subordinados (v.g. Acórdão 170/2018-TCU-Plenário, relator Ministro Benjamin Zymler; 2.457/2017-TCU-Plenário, relator Ministro José Múcio Monteiro; 2.424/2017-TCU-Primeira Câmara, relator Ministro Walton Alencar Rodrigues; e 10.463/2016-TCU-Segunda Câmara, relator Ministro-Substituto André Luís de Carvalho) .
16.11. Relativamente aos precedentes apontados, Acórdão 7304/2013-TCU-Primeira Câmara, relator Ministro-Substituto Augusto Sherman Cavalcanti; e 563/2019-TCU-Segunda Câmara, revisor Ministro-Substituto Weder de Oliveira, cabe esclarecer que esses julgados manifestaram entendimento no sentido de que, para afastar a responsabilidade dos prefeitos, além de lei municipal transferindo às secretarias a efetiva gestão dos recursos postos à sua disposição, abrangendo todo o ciclo de realização da despesa, o controle e a prestação de contas, deve-se demonstrar que todos os atos de gestão foram praticados pelos secretários municipais.
16.12. No caso concreto, a lei municipal estabelece que os atos de ordenação de despesas serão praticados, de forma descentralizada, pelos titulares das secretarias municipais, a quem compete empenhar, liquidar e autorizar o pagamento da despesa a ser realizada na área de suas respectivas pastas. Dessa forma, a princípio, tem-se que a lei municipal atenderia às exigências para o afastamento da responsabilidade da recorrente.
16.13. Não obstante, os elementos constantes dos autos não são suficientes para demonstrar que todos os atos de gestão foram praticados pelo secretário municipal de educação. No essencial, constam dos autos comprovantes relativos ao recolhimento de impostos como ISS, IRRF e INSS (peças 19-24) . Diante da não localização de comprovantes essenciais em relação à contratação da COTEC - Construções e Tecnologia Ltda., tais como processo relativo ao pregão eletrônico, o contrato e os comprovantes de pagamento, entende-se que o caso vertente não se amolda ao julgado indicado pela recorrente.
16.14. Oportuno mencionar, que, como regra, a jurisprudência desta Corte entende que, ainda que não pratique diretamente atos inerentes à execução de convênio ou instrumento semelhante, o prefeito deve providenciar para que eles sejam regularmente realizados, podendo responder por culpa in vigilando (conhecimento efetivo ou potencial dos atos irregulares) ou por culpa in eligendo  (escolha equivocada do agente delegado) , a exemplo dos Acórdão 2059/2015-TCU-Plenário, relator Ministro Benjamin Zymler; 1.001/2018-TCU-Primeira Câmara, relator Ministro Bruno Dantas; e 6.230/2014-Segunda Câmara, relator Ministro-Substituto Marcos Bemquerer Costa.
16.15. Outrossim, para o TCU, o gestor é responsável pela comprovação da boa e regular aplicação dos recursos federais recebidos, assim como todo aquele que administra recursos públicos se submete ao dever constitucional e legal de demonstrar o correto emprego dos valores federais, nos termos do parágrafo único do art. 70 da Constituição Federal de 1988 e do art. 93 do Decreto-Lei 200/1967 (v.g. Acórdão 3547/2019-TCU-Primeira Câmara, relator Ministro Benjamin Zymler; 3.579/2020-TCU-Segunda Câmara, relatora Ministra Ana Arraes; e 3.534/2021-TCU-Primeira Câmara, relator Ministro Vital do Rêgo) .
16.16. Na hipótese de eventual questionamento acerca da ausência do secretário de educação no polo passivo, cabe esclarecer que, nos processos de controle externo, a solidariedade passiva é benefício do Estado-autor, a quem, na condição de credor, é facultado exigir de um ou de todos os devedores a integralidade da dívida (arts. 275, 282 e 283 do Código Civil) . Logo, o litisconsórcio necessário não configura direito subjetivo do responsável citado, não havendo que se falar em prejuízo processual e aos interesses da recorrente por ela permanecer isoladamente no polo passivo do processo. Nesse sentido, Acórdão 842/2017-TCU-Plenário, relator Ministro Benjamin Zymler.
16.17. Por conseguinte, não há o que se falar em nulidade processual ou óbice à imputação do débito ao responsável devidamente citado, o qual, querendo, poderá requerer, em juízo, por meio de ação regressiva, ressarcimento pessoal.
16.18. Relativamente à subcontratação total do serviço de transporte, a recorrente alega que não houve violação ao art. 72 da Lei 8.666/1993. Contudo, o entendimento pacífico nesta Corte é de que a subcontratação total é vedada, sendo a parcial admitida como exceção, nos termos do referido dispositivo legal. (v.g. Acórdão 6189/2019-TCU-Segunda Câmara, relator Ministro-Substituto Marcos Bemquerer Costa; 1.464/2014-TCU-Plenário, relator Ministro-Substituto André Luís de Carvalho; e 954/2012-TCU-Plenário, relatora Ministra Ana Arraes) .
16.19. Ademais, no caso concreto, a CGU destaca, em seu Relatório de Fiscalização 38.010/2013, que 'nos editais dos pregões relacionados, bem como nos contratos firmados, não havia cláusula autorizando a subcontratação' (peça 6, p. 21) .
16.20. A subcontratação total em análise, admitida pela recorrente, desnatura o propósito da contratação de serviços de transporte para se remunerar intermediário entre a Administração e o efetivo prestador. A colocação de interposta pessoa entre a administração pública contratante e as pessoas efetivamente executoras acarreta acréscimo desnecessário no valor do serviço contratado, pois, além do transporte, paga-se também serviço de intermediação.
16.21. A jurisprudência do TCU tem entendimento pacificado no sentido de que a subcontratação total do objeto, em que se evidencia a mera colocação de pessoa interposta entre a administração pública contratante e a empresa efetivamente executora (subcontratada) , é situação ensejadora de débito, o qual corresponde à diferença entre os pagamentos recebidos pela empresa contratada e os valores por ela pagos na subcontratação integral  (v.g. Acórdão 2410/2021-TCU-Primeira Câmara, relator Ministro Vital do Rêgo; 11.304/2020-TCU-Primeira Câmara, relator Ministro Bruno Dantas; 2.762/2020-TCU-Plenário, relator Ministro Raimundo Carreiro; e 4.808/2016-TCU-Segunda Câmara, relator Ministro-Substituto André Luís de Carvalho) .
16.22. A execução integral do objeto contratado não demonstra a legalidade da subcontratação total nem afasta o débito. O transporte dos estudantes, se não houvesse a inclusão de intermediário, teria sido 23% mais econômico, uma vez que, conforme apontado pela CGU, o valor contratado deveria ser R$ 916.042,60, e não R$ 1.193.300,80, valor pago à empresa vencedora do pregão eletrônico.
16.23. Dessa forma, as razões apresentadas não merecem ser acolhidas.
CONCLUSÃO
17. Das análises anteriores, conclui-se que:
a) não ocorreu a prescrição das pretensões punitiva e ressarcitória, seja pelos ditames do Código Civil (Acórdão 1441/2016-TCU-Plenário) seja pelas balizas da Lei 9.873/1999;
b) a ilegitimidade passiva da recorrente não restou caracterizada, uma vez que a descentralização administrativa, viabilizada pela delegação de competência, não exclui a responsabilidade do agente político; ademais, os precedentes apontados não se amoldam ao caso concreto, uma vez que não foi demonstrado que a recorrente não praticara atos de gestão relativos aos recursos do Pnate/2012, repassados ao Município de Aracoiaba/CE;
d) por outro lado, mesmo que não tivesse praticado atos de gestão diretamente inerentes à execução do serviço contratado mediante recursos públicos federais, o prefeito deve providenciar para que eles sejam regularmente realizados, caso contrário, poderá responder por culpa in vigilando  (conhecimento efetivo ou potencial dos atos irregulares) ou por culpa in eligendo  (escolha equivocada do agente delegado) ; e
e) não foram demonstrados elementos capazes de afastar a irregularidade da subcontratação total dos serviços de transporte escolar referentes ao Pnate/2012, pelo Município de Araçoiaba/CE, durante o mandato da recorrente.
17.1. Sendo assim, a proposta será pela negativa de provimento ao recurso interposto.
PROPOSTA DE ENCAMINHAMENTO
18. Ante o exposto, submete-se à consideração superior a presente análise do recurso de reconsideração interposto por Marilene Campêlo Nogueira, contra o Acórdão 7978/2021-TCU-Segunda Câmara, propondo-se, com fundamento nos arts. 32, inciso I, e 33, da Lei 8.443/1992, c/c o art. 285 do Regimento Interno-TCU:
a) conhecer do recurso para, no mérito, negar-lhe provimento; e
b) comunicar a deliberação que vier a ser proferida por esta Corte ao recorrente, à Procuradoria da República no Estado do Maranhão e aos demais interessados."
	É o relatório.

Rafael Ferreira da Silveira (OAB-CE/24.818) e Leylane Vieira Corrêa da Silveira (OAB-CE/23.984), representando Marilene Campelo Nogueira.

Procuradora-Geral Cristina Machado da Costa e Silva.

TOMADA DE CONTAS ESPECIAL. FUNDO NACIONAL DE DESENVOLVIMENTO DA EDUCAÇÃO. PROGRAMA NACIONAL DE APOIO AO TRANSPORTE ESCOLAR. NÃO COMPROVAÇÃO DA BOA E REGULAR APLICAÇÃO DOS RECURSOS FEDERAIS. CITAÇÃO. REJEIÇÃO DAS ALEGAÇÕES DE DEFESA. CONTAS IRREGULARES. DÉBITO. MULTA. RECURSO DE RECONSIDERAÇÃO. ARGUMENTOS INSUFICIENTES PARA REFORMA DO JULGADO. CONHECIMENTO E NEGATIVA DE PROVIMENTO.

TOMADA DE CONTAS ESPECIAL (TCE)

Secretaria de Recursos (Serur); Secretaria de Controle Externo de Tomada de Contas Especial (SecexTCE).

Em julgamento, recurso de reconsideração interposto por Marilene Campêlo Nogueira contra o Acórdão 7978/2021-TCU-Segunda Câmara, por meio do qual o Tribunal julgou irregulares suas contas, imputando-lhe débito e aplicando-lhe multa, em razão da não comprovação da regular aplicação dos recursos federais transferidos pelo Fundo Nacional de Desenvolvimento da Educação (FNDE) , no âmbito do Programa Nacional de Apoio ao Transporte Escolar (PNATE) de 2012, ao Município de Aracoiaba/CE, do qual foi Prefeita nas gestões 2005-2008 e 2009-2012, 
Nesta oportunidade, a recorrente alega, em síntese, que não deveria figurar no polo passivo desta TCE, razão por que sua responsabilidade deveria ser afastada, vez que a descentralização administrativa do Município de Aracoiaba/CE teria deixado a cargo da Secretaria de Educação a responsabilidade pela gestão dos recursos do PNATE. Aduz, ainda, a regularidade da subcontratação total do contrato de transporte escolar da rede de ensino básico municipal com recursos do Programa.
Após examinar as razões recursais, a Secretaria de Recursos concluiu que não foram trazidos elementos suficientes para alterar a deliberação recorrida, razão pela qual, com a concordância do Ministério Público junto ao TCU, propõe o conhecimento e o não provimento do apelo recursal.
Preliminarmente, ratifico o despacho exarado no sentido de que o presente recurso merece ser conhecido, porquanto preenche os requisitos de admissibilidade previstos nos arts. 32, inciso I, e 33, da Lei 8.443/1992.
Quanto ao mérito, concordo com a análise empreendida pela secretaria especializada, transcrita no relatório precedente, a qual enfrentou e afastou com propriedade cada um dos argumentos apresentados pela recorrente, razão pela qual incorporo seus fundamentos às minhas razões de decidir, sem prejuízo de breves considerações.
A delegação de competência por si só não afasta a responsabilidade do gestor pela fiscalização dos atos de seus subordinados, impondo-se, portanto, que os escolha bem, sob pena de responder por culpa in eligendo ou por culpa in vigilando. Isto é, a delegação de competência não isenta a responsabilidade do gestor de recursos públicos repassados mediante convênio.
Conforme jurisprudência desta Corte de Contas, para afastar a responsabilidade dos prefeitos, além de lei municipal transferindo às secretarias a efetiva gestão dos recursos postos à sua disposição, abrangendo todo o ciclo de realização da despesa, o controle e a prestação de contas, deve-se demonstrar que todos os atos de gestão foram praticados pelos secretários municipais, o que não restou retratado na defesa da responsável (v.g. Acórdão 7304/2013-TCU-Primeira Câmara e 563/2019-TCU-Segunda Câmara) .
No que toca à irregularidade que resultou em débito, isto é, a subcontratação total dos serviços de transporte escolar referentes ao PNATE/2012, não foram demonstrados elementos capazes de afastar essa constatação.
A jurisprudência do TCU tem entendimento pacificado no sentido de que a subcontratação total do objeto, caracterizada por mera colocação de pessoa interposta entre a administração pública contratante e a empresa efetivamente executora (subcontratada) , é situação ensejadora de débito correspondente à diferença entre os pagamentos recebidos pela contratada e os valores pagos na subcontratação integral (Acórdão 2410/2021-TCU-Primeira Câmara, 11.304/2020-TCU-Primeira Câmara, 2.762/2020-TCU-Plenário, e 4.808/2016-TCU-Segunda Câmara) 
Com relação à alegação de prescrição da pretensão de ressarcimento deste Tribunal em consequência da aplicação, ao caso, do RE 636.886/AL (Tema 899 da repercussão geral) , limito-me a registrar o que restou consignado pelo próprio relator, Ministro Alexandre de Moraes (destaques acrescidos) :
"Os argumentos acima elencados conduzem à conclusão no sentido de que a pretensão executória de título executivo proveniente de decisão do TCU da qual resulte imputação de débito ou multa é prescritível; e, portanto, a ela se aplica o prazo prescricional da Lei de Execução Fiscal.
Nenhuma consideração houve acerca do prazo para constituição do título executivo, até porque esse não era o objeto da questão cuja repercussão geral foi reconhecida no Tema 899, que ficou adstrito, como sobejamente já apontado, à fase posterior à formação do título.
Reitere-se: Após a conclusão da tomada de contas, com a apuração do débito imputado ao jurisdicionado, a decisão do TCU formalizada em acórdão terá eficácia de título executivo e será executada conforme o rito previsto na Lei de Execução Fiscal (Lei 6.830/1980) , por enquadrar-se no conceito de dívida ativa não tributária da União, conforme estatui o art. 39, § 2º, da Lei 4.320/1964."
Ou seja, não procede a alegação, visto que a própria Suprema Corte deixou claro que o RE 636.886/AL não se aplica aos processos de controle externo.
De toda sorte, não se operou a pretensão punitiva do Tribunal, nos termos da análise contida na instrução precedente, seja sob o critério do Acórdão 1441/2016-TCU-Plenário, seja, por hipótese, considerado o regramento da Lei 9.873/1999.
Sendo assim, ante a ausência de elementos capazes de alterar o juízo anteriormente formulado, não é possível reformar o julgado, como pretende a recorrente. 
Cabe, portanto, conhecer e negar provimento ao presente recurso, mantendo-se inalterado o Acórdão 7978/2021-TCU-Segunda Câmara.
Ante o exposto, voto por que o Tribunal adote o Acórdão que ora submeto à deliberação deste Colegiado.
TCU, Sala das Sessões, em 26 de abril de 2022.
Ministro BRUNO DANTAS 
Relator